最高法院刑事判決　　　　　　一○○年度台上字第一六○四號
上　訴　人　廖少恒
選任辯護人　鄭凱鴻律師
上　訴　人　陳仲瑋
　　　　　　陳慧如
　　　　　　彭道博
上列上訴人等因違反毒品危害防制條例案件，不服台灣高等法院
中華民國一００年一月十九日第二審判決（九十九年度上訴字第
二九五三號，起訴案號：台灣桃園地方法院檢察署九十八年度偵
字第六七四四、一二九六０、一五八九五、一六六０五、一八一
七四、一八四０六、二０八三０號、九十八年度少連偵字第五一
、八０、一０二、一０三號），提起上訴，本院判決如下：
    主  文
原判決關於廖少恒販賣第三級毒品有罪部分暨陳仲瑋、陳慧如、
彭道博部分均撤銷，發回台灣高等法院。
其他上訴駁回。
    理  由
一、撤銷發回部分：
本件原判決維持第一審論處上訴人廖少恒販賣第三級毒品九罪，
又共同販賣第三級毒品六罪；上訴人陳仲瑋共同販賣第三級毒品
二罪；上訴人陳慧如共同販賣第三級毒品二罪；上訴人彭道博販
賣第三級毒品三罪罪刑之判決，駁回其等及檢察官就廖少恒應執
行刑部分之上訴，固非無見（廖少恒另被訴犯如原判決附表三所
示販賣第三級毒品五罪部分，業據原審維持第一審諭知無罪之判
決確定）。
惟按：一販賣毒品罪，不以販入後復行賣出為必要，只要以營利
為目的，將毒品販入或賣出，有一於此，其販賣毒品之犯罪即告
完成。故行為人於販入毒品之初或賣出之時，是否有營利之意圖
，攸關該罪成立與否之認定，事實審法院對於此項主觀意圖之有
無，自應詳予調查認定，於判決事實詳加記載，並於理由欄內敘
明其所憑之證據及心證理由，始為適法。又以幫助他人犯罪之意
思而參與犯罪構成要件之行為者，固應成立共同正犯。但主觀上
仍須對該犯罪之事實亦有共同之認識始能成立。此於販賣毒品罪
部分，即在於明知他人係基於營利之意圖而販賣毒品，猶以幫助
之意思而參與犯罪構成要件之行為，始能成立。此項主觀認識之
有無，亦應於犯罪事實內詳加記載，並說明所憑之證據及其認定
之理由。本件原判決認定陳仲瑋以幫助之犯意，於其事實欄一之
(一)、(二)之時、地，兩次受廖少恒之指示，交付第三級毒品愷他命
予李盈潔；陳慧如亦係基於幫助之犯意，於其事實欄一之(五)、(六)
所示時、地，兩次受廖少恒之指示，交付愷他命予陳仲瑋並收取
價金等情，因而分別論處其二人均共同販賣第三級毒品二罪罪刑
。但對於陳仲瑋、陳慧如如何明知廖少恒係基於營利之意圖而販
賣愷他命，猶基於幫助之故意而參與犯罪，於犯罪事實內並未記
載，理由內亦無任何之說明，難謂無理由不備之違法。二國家為
實現刑罰權，所以有刑事訴訟法之制定，旨在藉程序之遵守，以
確保裁判之公正。事實審法院為實現實體正義，仍不可忽略程序
正義之踐行。又採為判決基礎之證據資料，必須經過調查程序，
顯出於審判庭，用以擔保證據資料之真實性，兼具保護被告之防
衛權，始與直接審理主義相符。故刑事訴訟法第一百六十四條第
一項及第一百六十五條第一項明定：審判長應將證物提示當事人
、代理人、辯護人或輔佐人，使其辨認。卷宗內之筆錄及其他文
書可為證據者，審判長應向當事人、代理人、辯護人或輔佐人宣
讀或告以要旨。同法第二百八十八條之一、第二百八十八條之二
規定：審判長每調查一證據畢，應詢問當事人有無意見，並告以
得提出有利之證據。法院應予當事人、代理人、辯護人或輔佐人
，以辯論證據證明力之適當機會。如有違反，其所踐行之訴訟程
序，即難謂無違背法令。本件原判決分別以廖少恒持用之000000
0000號行動電話與李盈潔持用陳仲庭之0000000000號行動電話、
陳仲瑋之0000000000號行動電話及00-0000000電話、陳仲庭之00
00000000號、0000000000號行動電話、郭鎮宇持用詹○均之0000
000000號行動電話之通訊監察譯文，為認定廖少恒有原判決事實
欄一之(三)至(十一)、(十三)所載之販賣第三級毒品犯行之部分依據；另以
彭道博持用之0000000000號行動電話，與綽號「阿國」之不詳姓
名成年男子之0000000000號行動電話，陳文龍之0000000000號與
受陳文龍委託之不詳姓名成年女子之0000000000號行動電話之通
訊監察譯文，為認定彭道博有其事實欄四之(一)、(二)、(三)所載之販
賣第三級毒品犯行之憑據。所涉及之犯罪數，廖少恒部分有十罪
，彭道博部分有三罪，均屬併罰，且廖少恒與彭道博之犯罪，相
互間並無關聯，尤應分別提示以供辨認，並予當事人辯論之機會
，始為適法。但依原審審判筆錄之記載，並無將各個採為論罪依
據之監聽譯文逐一提示調查，而僅由審判長籠統詢問：「對於卷
附之通訊監察書、通訊監察譯文有何意見？」（見原審卷第二三
六頁反面），顯難認已予當事人及辯護人辯論證據證明力之適當
機會，其所踐行之訴訟程序，即有可議，有應於審判期日調查之
證據未予調查之違法。三原判決事實欄一、(三)記載九十八年五月
十二日晚間十一時四分十六秒許，李盈潔係以0000000000號行動
電話撥打廖少恒持用之0000000000號行動電話向廖少恒表示欲購
買一公克之愷他命，雙方並於電話中達成交易之合意等情（見原
判決第二頁）。惟其理由內卻敘明係以廖少恒持用之行動電話，
與李盈潔持用陳仲庭之0000000000號行動電話之通訊監察譯文為
其所憑之依據（見原判決第一二、一三頁），自屬理由矛盾。四
刑事審判旨在實現刑罰權之分配的正義，故法院對有罪被告之科
刑，應符合罪刑相當之原則，使輕重得宜，罰當其罪，以契合社
會之法律感情，此於定應執行刑亦應有其適用。查廖少恆販賣第
三級毒品愷他命之次數雖達十五次，但依原判決之認定，其每次
販賣之數量約一公克，販賣所得合計僅有新台幣五千六百元，其
實際之獲利，應更在此之下，且於被查獲後在偵審中均坦承犯行
，其犯罪情節與大中盤毒梟者尚不能等同並論。第一審並以廖少
恒於偵、審中均自白犯行，依毒品危害防制條例第十七條第二項
之規定減輕其刑後，就其所犯販賣第三級毒品各罪均量處有期徒
刑三年，亦即各罪之宣告刑均減至其法定最低度刑五年之六成，
但所定應執行刑有期徒刑二十三年，則約為有期徒刑定應執行刑
上限三十年之八成，相較於其他相類之案件所定應執行刑，是否
符合罪刑相當原則？似非無再酌之餘地。廖少恒之上訴意旨，即
以第一審所定應執行刑過重，顯然比例失衡為指摘（見原審卷第
二四二頁）。原判決就此未置一詞，遽以第一審量刑妥適為由，
駁回廖少恆之上訴，自嫌理由不備。另第一審以：「衡酌被告陳
慧如上開販賣第三級毒品犯罪情節，其僅因係被告廖少恒之同居
女友，偶然受其指示而基於幫助之犯意，為交付愷他命予自己親
表弟陳仲瑋之販毒構成要件行為，前後僅有二次，既未分沾任何
販毒利得，且於本件毒品來去流通亦未能置喙，充其量僅止於為
男友偶然跑腿性質，並非屬組織性、常態性之犯罪成員，更難以
比擬一般專事販毒之徒，足徵其犯罪情狀非重，客觀上應足以引
起一般同情，而有情輕法重、顯可憫恕之情。」乃依刑法第五十
九條之規定酌減其刑。原判決亦為相同之論敘（見原判決第三七
頁倒數第三行至第三八頁第七行）。但陳仲瑋部分，依原判決之
認定，其本身亦向廖少恒購買毒品，僅係以幫助之意思，偶然受
廖少恆之託，參與二次交付愷他命予其兄之同居女友李盈潔之行
為，亦無分得任何之利益，其情節應與陳慧如無殊，何以不得依
刑法第五十九條規定酌量減輕其刑？陳仲瑋並以此為其上訴之理
由（見原審卷第一三五頁），公設辯護人亦為相同意旨之指摘（
同上卷第一六一頁）。原判決理由對此並無任何之說明，亦嫌理
由不備。以上或為上訴意旨所指摘，或為本院得依職權調查之事
項，應認原判決上開部分有撤銷發回之原因。
二、上訴駁回部分：
刑事訴訟法第三百七十六條所列各罪之案件，經第二審判決者，
不得上訴於第三審法院，法有明文。上訴人廖少恒另犯轉讓第三
級毒品二罪，原審係依毒品危害防制條例第八條第三項論處罪刑
，該罪之法定最重本刑為有期徒刑三年，核屬刑事訴訟法第三百
七十六條第一款之案件。依首開說明，既經第二審判決，自不得
上訴於第三審法院，廖少恒猶復提起上訴，自為法所不許，應予
駁回。
據上論結，應依刑事訴訟法第三百九十五條前段、第三百九十七
條、第四百零一條，判決如主文。
中    華    民    國  一○○  年    三    月  三十一  日
                      最高法院刑事第九庭
                          審判長法官  石  木  欽  
                                法官  洪  佳  濱  
                                法官  韓  金  秀  
                                法官  段  景  榕  
                                法官  周  煙  平  
本件正本證明與原本無異
                                      書  記  官  
中    華    民    國  一○○  年    四    月    六    日
                                                      V